ACORDAO-COMPLETO-2518910

ACÓRDÃO 2912/2021 ATA 47/2021 - PLENÁRIO

VISTA, relatada e discutida esta representação sobre possíveis irregularidades no Pregão Eletrônico para Registro de Preços 2/2020, conduzido pelo Instituto Federal de Educação, Ciência e Tecnologia de Pernambuco (IFPE) - Campus de Vitória de Santo Antão, cujo objeto é a aquisição de mobiliário para escritório,
	ACORDAM os Ministros do Tribunal de Contas da União, reunidos em sessão do Plenário, ante as razões expostas pelo Relator, em:
	9.1. com fundamento no art. 113, § 1º, da Lei 8.666/1993, no art. 237, inciso VII e parágrafo único, do Regimento Interno do TCU, e no art. 103, § 1º, da Resolução-TCU 259/2014, conhecer a representação e considerá-la procedente;
	9.2. com fundamento no art. 4º, inciso I, da Resolução-TCU 315/2020, determinar ao Instituto Federal de Educação, Ciência e Tecnologia de Pernambuco que promova a anulação do Pregão Eletrônico para Registro de Preços 2/2020, promovido pelo Campus de Vitória de Santo Antão, e, consequentemente, dos atos e contratos dele decorrentes, informando a este Tribunal as providências adotadas, no prazo de 30 (trinta) dias;
	9.3. com fundamento no art. 9º, inciso I, da Resolução-TCU 315/2020, dar ciência ao Instituto Federal de Educação, Ciência e Tecnologia de Pernambuco sobre as seguintes impropriedades identificadas no Pregão Eletrônico para Registro de Preços 2/2020, conduzido pelo Campus de Vitória do Santo Antão, com vistas à prevenção de ocorrências semelhantes:
	9.3.1. a ausência, na fase preparatória do certame, de elaboração de estudos técnicos preliminares que lograssem motivar a exigência editalícia, feita com base na Norma Técnica ABNT NBR 8094:1983, de um período de 2.000 horas de ensaio de exposição à névoa salina do mobiliário objeto do certame, resultou em violação do disposto no inciso XI, alínea "a", item 1, do art. 3º do Decreto 10.024/2019 e do princípio da competitividade;
	9.3.2. a exigência de realização do ensaio descrito pela norma ABNT NBR 8094:1983 para a contratação de mobiliário resistente à exposição de névoa salina visando ao atendimento indistinto de órgãos localizados no litoral e em regiões de baixa ou de nenhuma salinidade pode resultar na contratação, por parte dos órgãos não litorâneos, de móveis dotados de características não essenciais e mais onerosos do que o necessário, em violação ao disposto no inciso XI, alínea "a", item 1, do art. 3º do Decreto 10.024/2019 e do princípio da competitividade;
	9.4. dar ciência desta deliberação ao Instituto Federal de Educação, Ciência e Tecnologia de Pernambuco e ao representante.

Representação sobre possíveis irregularidades em pregão eletrônico para registro de preços cujo objeto é a aquisição de mobiliário para escritório.

Instituto Federal de Educação, Ciência e Tecnologia de Pernambuco.

3. Representante: K V Bezerra - ME (05.587.629/0001-01).

13.1. Ministros presentes: Ana Arraes (Presidente), Walton Alencar Rodrigues, Benjamin Zymler, Aroldo Cedraz, Bruno Dantas (Relator), Vital do Rêgo e Jorge Oliveira.
13.2. Ministros-Substitutos presentes: Augusto Sherman Cavalcanti, Marcos Bemquerer Costa, André Luís de Carvalho e Weder de Oliveira.

BRUNO DANTAS

Adoto como relatório, com os ajustes de forma pertinentes, a instrução da secretaria responsável pela demanda (peça 127) , que contou com a anuência do corpo diretivo da unidade (peças 128-129) :
"B. Histórico
1. O processo foi iniciado com as seguintes alegações do representante:
a) impugnou o edital de licitação, entre outras exigências, pelo fato de ele exigir para o lote 1, certificado de exposição a névoa salina em duas mil horas, um número quase dez vezes superior ao que a norma ABNT NBR 13961/2010 exigiu como mínimo aceitável, qual seja, 240 horas;
b) a resposta à referida impugnação se deu num sábado, e o recebimento das propostas e início do certame já se daria na segunda-feira seguinte, não restando alternativa para a empresa ora requerente questionar judicialmente (ou por via administrativa perante os órgãos de controle) referida exigência;
c) participou do certame, mesmo sabendo que o certificado de exposição à névoa salina de que dispunha sobre o seu mobiliário certificava oitocentas horas de exposição, três vezes superior ao que norma da ABNT exige, porém, inferior ao exigido em edital;
d) a referida exigência é ilegal, haja vista que extrapola o que dispõe o art. 30 da Lei de Licitações;
e) a autarquia responsável pela licitação não justificou referida exigência no processo de licitação por parecer técnico; só o fazendo, através de seu pregoeiro, e sem parecer técnico, quando a ora impetrante impugnou o edital;
f) das onze empresas que participaram, apenas duas marcas (W3 e IGMA) apresentaram comprovação de que atendem ao edital;
g) a proposta declarada vencedora da licitação é mais de dois milhões e seiscentos mil reais maior do que a proposta de menor valor, desclassificada pela pregoeira; e
h) o pregoeiro rejeitou a intenção de recurso do representante e de outras licitantes, impedindo que pudessem expor suas razões.
2. Conclusivamente, o representante requereu ao TCU (peça 1, p. 9, sem os grifos do original) :
'25. Assim, requer a concessão de medida cautelar para suspender todos os atos que se seguirão ao processo licitatório, como contratação, empenho, fornecimento, pagamento, enfim, todos aqueles que se seguirão e que aqui eventualmente deixaram de ser elencados.
26. E no mérito, ratifique-se a medida cautelar concedida, para, ato contínuo, anular o ato que julgou desclassificada a ora empresa requerente, adjudicando o objeto licitatório para a mesma.'
3. Procedida a instrução inicial (peça 20) , esta unidade técnica submeteu à apreciação do Ministro-Relator proposta de conhecimento da representação e de deferimento do pedido de cautelar, que uma vez por ele acolhida (peça 24) e referendada pelo Plenário (peça 31) , serviu à determinação dirigida à Unidade Jurisdicionada (UJ) de suspensão da eficácia da ARP 17/2020, decorrente do Pregão SRP 2/2020. Determinou, ainda, que a UJ comunicasse os demais órgãos participantes da imediata suspensão das contratações e que, consequentemente, não autorizasse adesões à referida Ata, até que o Tribunal deliberasse sobre o mérito da matéria ora em apreço, e, na hipótese de que algum contrato já houvesse sido firmado pela UJ, que se abstivesse de praticar qualquer ato com vistas à sua execução, até a deliberação definitiva desta Corte.
4. Além da cautelar, o Plenário referendou, outrossim, medidas de saneamento dos autos, mediante a realização de oitiva e de diligência dirigidas à UJ, vazadas nos seguintes termos (peça 24, p. 3-5) :
'19.3. com fundamento no art. 276, § 3º, e no art. 250, inciso V, do Regimento Interno do TCU, realizar a oitiva do Instituto Federal de Educação, Ciência e Tecnologia de Pernambuco (IFPE) - Campus de Vitória de Santo Antão, para que, no prazo de 15 (quinze) dias, pronuncie-se, requerendo previamente a manifestação formal dos demais órgãos participantes, quanto aos pressupostos da cautelar deferida e quanto aos seguintes pontos relativos ao Pregão Eletrônico para Registro de Preços 2/2020:
19.3.1. exigência de apresentação de 'laudo ou relatório de ensaio', referente ao material utilizado na fabricação dos itens de mobiliário, 'emitido por laboratório reconhecido pelo Inmetro de no mínimo 2.000 horas de avaliação e conforme a NBR 8094:1983', considerando que a exigência extrapolaria o parâmetro indicado pela NBR 8094:1983 e não estaria respaldada em análise técnica, podendo configurar restrição indevida à competitividade do certame;
19.3.2. desclassificação, aparentemente desarrazoada, da empresa W3 Indústria Metalúrgica Ltda. (81.114.803/0001-79) , por divergência de medidas do mobiliário em relação ao solicitado no edital e Termo de Referência, sendo que a medida ensejou a desclassificação (altura dos itens 1 a 4 do lote 1) estaria dentro do limite de 5% considerado aceitável pelo edital;
19.3.3. análise do impacto nos demais órgãos participantes em decorrência da suspensão de contratações no âmbito da Ata de Registro de Preços 17/2020, decorrente do Pregão SRP 2/2020, a ser respaldada por coleta de manifestação formal dos órgãos interessados;
19.3.4. existência de hipótese autorizadora para adoção do sistema de registro de preços, indicando se seria o caso de contratações frequentes e entregas parceladas (e não de contratação e entregas únicas) , ou de atendimento a vários órgãos (e não apenas um) , ou de impossibilidade de definição prévia do quantitativo a ser demandado (e não de serviços mensurados com antecedência) - art. 3º do Decreto 7.892/2013 e Acórdãos 113/2012 e 1.737/2012, ambos do Plenário (peça 20, parágrafo 22) ;
19.3.5. justificativa para a previsão, no edital, da possibilidade de adesão à ata de registro de preço por órgãos ou entidades não participantes - art. 9º, inciso III, in fine, do Decreto 7.892/2013 (peça 20, parágrafo 22) ;
 (...) 
19.5. realizar, nos termos do art. 276, § 3º, c/c art. 250, inciso V, do Regimento Interno do TCU, a oitiva da empresa Aragorn Suprimentos e Manutenção Eireli (31.586.441/0001-40) para, no prazo de até quinze dias, manifestar-se, caso queira, sobre os fatos constantes nesta representação, assim como sobre os pressupostos da cautelar adotada;
19.6. diligenciar o Instituto Federal de Educação, Ciência e Tecnologia de Pernambuco (IFPE) - Campus de Vitória de Santo Antão, com fundamento nos arts. 157 e 187 do Regimento Interno do TCU, para que, no prazo de até 15 (quinze) dias, encaminhe cópia em inteiro teor dos seguintes documentos e/ou esclarecimentos:
19.6.1. planejamento da contratação, incluindo os procedimentos relativos à intenção de registro de preços e à estimativa de quantidades a serem adquiridas, devidamente justificada e baseada em estudos técnicos preliminares e elementos objetivos - arts. 6º, inciso I, e 10, § 7º, do Decreto-Lei 200/1967, art. 6º, inciso IX, da Lei 8.666/1993, arts. 4º, 5º, inciso V, e 8º do Decreto 7.892/2013 e Acórdãos 1.100/2008, 392/2011 e 3.137/2014, do Plenário, 612/2004 e 559/2009, da Primeira Câmara, e 1.720 e 4.411/2010, da Segunda Câmara;
19.6.2. levantamento de mercado e estudos técnicos preliminares que embasaram a elaboração do Termo de Referência do Pregão SRP 2/2020;
19.6.3. procedimentos realizados para pesquisa de preços que fundamentou a estimativa, acompanhados dos respectivos cálculos e atos administrativos que aprovaram os valores estimados que se encontram indicados no Termo de Referência.
 (...) '
5. Promovidas a oitiva, a construção participativa e a diligência, quanto às alegações do representante e às demais questões levantadas por esta Unidade Técnica, passa-se a analisar as respostas apresentadas, conforme a seguir.
 (...) 
E. Exame Técnico
Item 1: Adoção de procedimento de suspensão da eficácia da ARP pela UJ e se os demais órgãos participantes foram comunicados sobre a imediata suspensão das contratações (item 19.2.1 do Despacho) 
 (...) 
Contextualização:
6. A UJ foi questionada pelo Ministro-Relator se, em atendimento à medida cautelar concedida, a UJ teria tomado as providências acima mencionadas.
Manifestação da UJ (peça 39) :
7. Segundo o Termo de Referência (TR) anexo ao edital do certame (peça 4) , o órgão gerenciador é o Campus de Vitória de Santo Antão do IFPE e os órgãos participantes são aqueles a seguir relacionados:
a) Corpo de Bombeiros Militar - AL;
b) Campus Barreiros do IFPE;
c) Campus Imperatriz do Instituto Federal do Maranhão;
d) Campus Palmares do IFPE;
e) Campus Igarassu do IFPE;
f) Campus Abreu e Lima do IFPE;
g) Campus Paulista do IFPE;
h) Campus Belo Jardim do IFPE;
i) Campus Jaboatão dos Guararapes do IFPE;
j) Campus Cabo de Santo Agostinho do IFPE;
k) Campus Garanhuns do IFPE;
l) Centro de Estudo e Pesquisa e Forte Duque de Caxias;
m) Escola de Sargentos de Logistica;
n) Arsenal de Marinha do Rio de Janeiro/RJ;
o) Comando do Comando Militar do Leste/RJ; e
p) Instituto Federal de Pernambuco (IFPE) .
8. Dentre os dezesseis órgãos participantes acima, dez deles são diretamente vinculados ao IFPE e foram comunicados pelo órgão gerenciador sobre a suspensão das contratações por meio do Ofício 27/DG/CVSA/IFPE, datado de 5/2/2021 (peça 53) .
9. Os outros seis órgãos participantes foram comunicados de dita suspensão por meio dos seguintes documentos:
	Órgão Participante
	Número do Ofício
	Data do Ofício
	Peça

	Corpo de Bombeiros Militar - AL
	Ofício 20/2021/DG/CVSA/IFPE
	5/2/2021
	55

	Campus Imperatriz do Instituto Federal do Maranhão
	Ofício 21/2021/DG/CVSA/IFPE
	5/2/2021
	58

	Centro de Estudo e Pesquisa e Forte Duque de Caxias
	Ofício 22/2021/DG/CVSA/IFPE
	5/2/2021
	60

	Escola de Sargentos de Logística
	Ofício 23/2021/DG/CVSA/IFPE
	5/2/2021
	64

	Arsenal de Marinha do Rio de Janeiro/RJ
	Ofício 24/2021/DG/CVSA/IFPE
	5/2/2021
	66

	Comando do Comando Militar do Leste/RJ
	Ofício 25/2021/DG/CVSA/IFPE
	5/2/2021
	61

Análise:
10. Os ofícios acima mencionados que serviram à comunicação dos dezesseis órgãos participantes foram, todos, redigidos da maneira que segue:
'Considerando o Acórdão 76/2021-TCU-Plenário, de relatoria do Ministro Bruno Dantas, prolatado na Sessão de 20/1/2021 recebido pelo Campus Vitória de Santo Antão.
Informamos que se encontram temporariamente SUSPENSAS as contratações dos itens contidos no Ata do Pregão Eletrônico (SRP) 2/2020 (Mobiliário) . Assunto: Suspensão aquisições através da Ata 2/2020 (Mobiliário) .'
11. Ante as informações acima relatadas, verifica-se que a UJ adotou as providências preconizadas no item 19.2.1 do Despacho do Min. Relator Bruno Dantas, de 8/1/2021 (peça 24) .
Item 2: Existência de autorização de adesões à ARP  (item 19.2.2 do Despacho) 
Fundamento legal ou jurisprudencial: art. 276 do Regimento Interno do TCU.
Contextualização:
12. A UJ foi questionada pelo Ministro-Relator se, em atendimento à medida cautelar concedida, teria se abstido de permitir adesões à ARP.
Manifestação da UJ :
a) A UJ não se manifestou sobre o atendimento desse ponto específico da cautelar, mas ofereceu elementos que revelam conduta que se coaduna com a determinação deste Tribunal.
Análise:
13. Nada obstante a UJ não tenha apresentado manifestação específica sobre a questão, tem-se que a mensagem contida nos ofícios de comunicação supracitados oferece indícios sobre a intenção do Campus de Santo Antão do IFPE de não admitir adesões à ARP, ao menos por ora. Ademais, não se tem notícia nos autos sobre novas adesões.
14. Some-se aos motivos acima, o resultado de pesquisa feita por esta unidade técnica junto ao sistema Siasg.net, que confirma a inexistência de aquisições e de adesões à ata em momento posterior à medida cautelar adotada por este Tribunal nos autos do presente processo (https://www2.comprasnet.gov.br/siasgnet-atasrp/public/pesquisarItemSRP.do?method=iniciar¶metro.identificacaoCompra.numeroUasg=158465¶metro.identificacaoCompra.modalidadeCompra=5¶metro.identificacaoCompra.numeroCompra=00002¶metro.identificacaoCompra.anoCompra=2020. Acesso em: 29/7/2021) .
15. Por fim, considerando que novas aquisições e adesões à ata são condutas que poderiam ser retomadas a qualquer momento pelas entidades envolvidas, a manutenção da cautelar seria medida que se imporia no presente caso, na hipótese de preservação do certame.
Item 3: Ocorrência de assinatura de contrato pela UJ e, em caso positivo, se houve a prática de algum ato com vistas à execução do contrato assinado (item 19.2.3 do Despacho) 
Fundamento legal ou jurisprudencial: art. 276 do Regimento Interno do TCU.
Contextualização:
16. A UJ foi questionada pelo Ministro-Relator, em relação à medida cautelar concedida, se teria se verificado a ocorrência e a prática acima mencionadas.
Manifestação da UJ:
17. De acordo com o que a UJ informa sobre o Campus Igarassu e o Campus Cabo, ambos vinculados ao IFPE, compreende-se que esses entes já haviam contratado o fornecimento de produtos por meio da questionada ARP, mas que promoveram, respectivamente, o cancelamento da nota de empenho e o cancelamento dos restos a pagar das notas de empenho, em atendimento à decisão deste Tribunal (peças 65 e 68) .
18. A comunicação do Campus Igarassu foi redigida nos seguintes termos:
'Considerando o ACÓRDÃO Nº 76/2021 - TCU que sugere as suspensões das aquisições referentes a Ata 17.2020 oriunda do Pregão 02/2020 realizado pelo IFPE - Campus Vitória de Santo Antão, informamos que o Campus Igarassu procedeu com o cancelamento da sua Nota de Empenho 2020NE800122, referente a despesa de investimento com Aquisição de Mobiliário de Aço.'
19. Por sua vez, a comunicação do Campus Cabo foi assim redigida:
'Conforme acordado em reunião, realizada nesta data, bem como considerando todos os fatores postos no ofício 028/2021 da Direção Geral do Campus Vitória de Santo Antão, comunicamos o cancelamento de Restos a Pagar das Notas de Empenho 2020NE800359, 2020NE800360 e 2020NE800361 no valor de R$ 24.290,00 (Vinte e quatro mil, duzentos e noventa reais) via Registros Orçamentários 2021RO000022, 2021RO000023 e 2021RO000024.'
Análise:
20. Considerando que não se localizou nos autos manifestação analítica da UJ sobre o item 19.2.3 da decisão do Ministro-Relator, decerto que as informações constantes das peças 65 e 68, acima aludidas, não permitem que se conclua pela ocorrência de assinatura de outros contratos nem pela prática de ato com vistas à execução de eventual contrato assinado.
RESPOSTAS À OITIVA
Item 4: Existência de requerimento da UJ de manifestação formal dos demais órgãos participantes quanto aos pressupostos da cautelar deferida e quanto aos pontos da oitiva (item 19.3, 'a', do Despacho) .
21. Não se localizou nos autos qualquer requerimento da UJ que fosse direcionado aos órgãos participantes, com vistas a deles obter manifestação acerca dos pressupostos da cautelar, nem quanto aos pontos da oitiva.
22. Portanto, a resposta a este item da oitiva não deve ser acolhida.
Item 5 - Manifestação da UJ e dos demais órgãos participantes quanto aos pressupostos da cautelar deferida.
23. A UJ, conquanto devidamente interpelada a se manifestar sobre os pressupostos da cautelar deferida, nada juntou aos autos que pudesse ser localizado acerca do tema. Também, em relação aos órgãos participantes, não se localizou nos autos do processo qualquer documento contendo sua manifestação sobre os pressupostos da cautelar deferida.
24. Portanto, a resposta a este item da oitiva não deve ser acolhida.
Item 6 - Manifestação da UJ e dos demais órgãos participantes quanto aos seguintes pontos da oitiva:
25. Preliminarmente, impende salientar que não se localizou nos autos qualquer manifestação por parte dos órgãos participantes sobre os pontos de oitiva. Diante disso, a análise que se faz adiante provém exclusivamente da resposta fornecida pela UJ.
Item 6.1. Exigência de apresentação de 'laudo ou relatório de ensaio', referente ao material utilizado na fabricação dos itens de mobiliário, 'emitido por laboratório reconhecido pelo Inmetro de no mínimo 2.000 horas de avaliação e conforme a NBR 8094:1983', considerando que a exigência extrapolaria o parâmetro indicado pela NBR 8094:1983 e não estaria respaldada em análise técnica, podendo configurar restrição indevida à competitividade do certame:
Contextualização:
26. Esse é o principal indício de irregularidade ora examinado, tendo em vista tratar da exigência editalícia que, segundo o representante, teria sido o motivo de sua desclassificação no certame em análise. Ele alega que a UJ está a exigir que seu mobiliário possua certificação de exposição a névoa salina de no mínimo 2.000 horas, sendo que a Norma Técnica ABNT/NBR 13961:2010 (único parâmetro oficial) exige um mínimo de apenas 240 horas. Consigna que seu mobiliário se encontra certificado para 800 horas de exposição, portanto, mais de três vezes superior ao mínimo orientado pela referida norma técnica.
27. As 2.000 horas de exposição estariam sendo exigidas pela UJ sob a alegação de que os órgãos participantes estão localizados em região litorânea, onde a concentração de maresia é muito alta. O representante, no entanto, alerta para o fato de que, dos dezessete órgãos interessados na contratação, sete deles não estão localizados em região litorânea: Campus Imperatriz do Instituto Federal do Maranhão e os seguintes campi do IFPE: 1) Barreiros/PE, 2) Palmares/PE, 3) Abreu e Lima/PE, 4) Belo Jardim/PE, 5) Garanhuns/PE e 6) Vitória de Santo Antão/PE (órgão gerenciador) .
28. A exigência da UJ não teria sido justificada por meio de prévio parecer técnico, mas tão somente pelo pregoeiro, em resposta à sua impugnação ao edital. Além disso, das onze licitantes, somente duas teriam apresentado comprovação de que tinham condição de atender a tal pré-requisito.
29. Informa o representante que, além de seu mobiliário atender à ABNT/NBR 13961:2010, seu lance foi o mais baixo de todas as licitantes, de R$ 7.862.574,00, enquanto o objeto foi adjudicado à vencedora pelo preço de R$ 10.549.688,00. Significa afirmar que a diferença entre o seu preço e o da vencedora é de R$ 2.687.114,00, o que equivale a um preço 34% mais caro.
30. Entende que cabe, por certo, à UJ, de forma acautelatória, exigir garantias da qualidade e da durabilidade dos produtos ofertados, mas, de modo algum, impor às licitantes a apresentação de certificado com exigências tão superiores a um limite razoável e aceitável. A redução do número de concorrentes, de onze para apenas dois, é, em sua opinião a comprovação da restrição indevida à concorrência.
Manifestação da UJ (peça 39, p. 1-3) :
31. A UJ esclarece, essencialmente, que, 'no caso específico de móveis de aço, obter mobiliários com resistência à corrosão, principalmente se tratando de uma região litorânea, onde existe uma concentração alta de névoa salina, é fundamental para a Administração Pública.'
32. Fundamentada na Norma Técnica ABNT NBR 8094:1983, a UJ argumenta em seu favor que a exigência de 2.000 horas é 'comumente feita' em licitações cujo objeto se constitua de mobiliário de aço, sendo que o período dos ensaios de exposição à névoa salina depende da localização do órgão contratante.
33. Argumenta que não há estudo específico conclusivo sobre a relação 'tempo de ensaio de exposição à névoa salina' x 'vida útil do mobiliário em ambiente de salinidade'. Por esse motivo, teria se baseado no material disponível sobre o assunto. Assim, fez juntar aos autos cópia da dissertação de mestrado do Engenheiro Sergio Luiz de Assis, do IPEN (Instituto de Pesquisas Energéticas e Nucleares) - Estudo Comparativo de ensaios acelerados para simulação da corrosão atmosférica (peça 40) , cuja fonte é http://pelicano.ipen.br/PosG30/TextoCompleto/Sergio%20Luiz%20de%20Assis_M. pdf, acesso em: 16/6/2021.
34. Informa que aludido estudo apresenta os impactos referentes à corrosão por névoa salina em ensaios de 2.000 horas (83 dias) , conforme a metodologia da norma técnica ASTM B 117 (norma na qual foi baseada a norma ABNT NBR 8094:1983) .
35. Entende não ser demais exigir certificação de 2.000 horas, considerando que a expectativa de uso do mobiliário é de pelo menos dez anos, com base nos resultados observados no mobiliário mais recentemente adquirido por aquela UJ. Seria, assim, uma forma de garantir a qualidade de móveis que serão utilizados sob as severas condições de salinidade encontradas no nordeste brasileiro.
Análise:
36. A presente instrução visa, precipuamente, a analisar a real necessidade de a UJ haver exigido uma exposição dos objetos licitados a um período de 2.000 horas de ensaio acelerado com névoa salina, em vez das 800 horas mencionadas pelo representante, ou mesmo das 240 horas previstas na norma ABNT NBR 13961/2010, tendo em vista que a opção pelo período de 800 horas, se pertinente, resultaria em igual qualidade dos materiais empregados no mobiliário e em redução de 34% do preço do contrato, equivalente a R$ 2.687.114,00.
37. A matéria é de elevada complexidade técnica, mas os resultados de sua análise são necessários para se dizer sobre a efetiva ocorrência de restrição à concorrência.
38. Diante disso e ainda do fato de que, tanto o representante quanto a UJ apresentaram poucas informações hábeis ao esclarecimento da questão de fundo, esta unidade técnica analisou os procedimentos e os resultados produzidos pela dissertação de mestrado juntada aos autos pela UJ, de modo a fundamentar suas próprias conclusões, que são apresentadas ao final desta instrução.
Descrição do estudo: introdução e objetivos.
39. O trabalho de dissertação em questão consistiu em promover diferentes tipos de teste rápido, denominados 'ensaios acelerados', com o objetivo de avaliar o nível de degradação do aço, recoberto com diferentes tipos de tintas e de revestimentos, submetido a diferentes ambientes controlados.
40. Os seis ensaios foram realizados, cada qual, com cinco corpos-de-prova de substrato de aço (peça 40, p. 47) , recobertos, cada um deles, com um diferente tipo de sistema de revestimento (id, p. 44-46) e submetidos a seis diferentes tipos de ambiente corrosivo, entre eles o de névoa salina e o intemperismo natural (id., p. 52-56) .
41. Os objetivos perseguidos pelo estudo foram (id., p. 14) :
a) comparar e classificar o desempenho dos cinco sistemas de revestimento, submetidos aos cinco ensaios acelerados e ao ensaio de intemperismo natural (ambiente natural) , quanto às suas capacidades de resistir à degradação e de proteger o substrato de aço contra a corrosão; e
b) identificar, entre os ensaios acelerados, aqueles que apresentam melhor correlação com o ensaio de intemperismo natural, utilizando, para tanto, a classificação dos sistemas de revestimento.
42. O objetivo principal do trabalho, portanto, não foi avaliar tão somente o grau de durabilidade do substrato de aço, em si, mas, principalmente, aferir o grau de eficácia dos diferentes revestimentos aplicados, quanto às suas respectivas capacidades de proteger o substrato metálico. Isto faz todo sentido, tendo em vista que, como menciona o autor, 'o revestimento orgânico [a exemplo de tintas, plásticos e graxas] protege o substrato metálico contra a corrosão, atuando como barreira para a água, oxigênio e íons' (id., p. 18) .
43. Seu segundo objetivo foi classificar os cinco diferentes tipos de ensaio acelerado a partir da comparação direta com o ensaio de intemperismo natural, de modo a verificar qual dos ensaios realizados mais se aproxima e qual deles mais se afasta dos resultados provocados pelo intemperismo natural, em corpos-de-prova com iguais especificações.
Procedimentos e conclusões do autor sobre o estudo
44. Os ensaios acelerados foram realizados nos seguintes ambientes controlados:
a) Ensaio de Névoa Salina - ASTM B-117;
b) Ensaio Prohesion - ASTM G-85-98;
c) Ensaio Prohesion alternado com UVCON - Prohesion/UVCON;
d) Ensaio de Chuva Ácida - Prohchuva; e
e) Ensaio de Chuva Ácida alternado com UVCON - Prohchuva/UVCON.
45. O Ensaio de Exposição ao Intemperismo Natural não é um ensaio acelerado. Consistiu na exposição de corpos-de-prova no próprio ambiente, sujeitos a todas intempéries possíveis, como sol, chuva, calor, frio etc. No caso, a exposição foi realizada na laje de prédio localizado na região metropolitana de São Paulo.
46. O Ensaio de Névoa Salina foi feito com base na norma técnica ASTM B-117, que é a mesma em que se baseia a norma técnica mencionada pela UJ no presente processo para tentar fundamentar sua exigência de 2.000 horas, ABNT NBR 8094:1983. O ensaio realizado pelo autor consistiu na exposição dos corpos-de-prova, por um período máximo de 1.300 horas, em um ambiente controlado, composto por névoa contínua de solução salina, com PH e temperatura controlados.
47. A ABNT NBR 8094:1983 (Material metálico revestido e não revestido - Corrosão por exposição à névoa salina - Método de ensaio) tem por escopo prescrever o método para execução de ensaios de exposição à névoa salina, em materiais metálicos revestidos e não revestidos (https://www.abntcatalogo.com.br/norma.aspx?ID=5373, acessado em 16/6/2021) .
48. Esclarece o autor que a degradação do aço decorre, em regra, de fatores tais como permeação de água, vapor d´água, oxigênio e íons através do filme de pintura; degradação ultravioleta com perda de cor, brilho e escamação do revestimento; alteração na aderência com a degradação no filme de pintura; e o papel dos pigmentos, pré-tratamento do substrato e a presença de inibidores (peça 40, p. 26) . Além desses, a degradação também varia conforme o espessamento do metal e a presença ou a ausência de incisão no material. Importante, também, que o tipo de metal seja compatível com o revestimento ou a tinta, e que se estabeleça um grau satisfatório de limpeza do metal e do tipo de tratamento de sua superfície, de tal modo que a tinta ou o revestimento nele aplicados não cedam mais tarde às intempéries, entre outras variáveis. Uma boa preparação da superfície que irá receber revestimento é essencial para que o sistema de revestimento apresente uma maior vida útil. A limpeza pode ser feita por escovas, raspadores, lixas, por processos mecanizados, a exemplo de escovas rotativas, pneumáticas ou elétricas, e, ainda, por meio de jato ligeiro (brush off) , executado com equipamento de jateamento. Além desses acima relacionados, diversos outros métodos de limpeza da superfície do metal podem ser objeto de escolha do fornecedor. A depender do método escolhido, o sistema (metal mais revestimento) poderá ter maior ou menor durabilidade. (id, p. 43-44) 
49. Por sua vez, a degradação da tinta que revestia os corpos de prova também acelerou a degradação dos metais. Entre os principais fatores de degradação da tinta, estão: a fotodegradação, por incidência da luz natural; a degradação térmica, por exposição do filme de tinta a temperaturas mais altas; a degradação química, pelo contato da tinta com substâncias químicas; a degradação radioativa, por exposição à alta energia eletromagnética; a degradação biológica, situação em que a tinta serve de alimento para microorganismos; e finalmente, a degradação mecânica, causada por alterações químicas e físicas geradas pela aplicação de esforço mecânico.
50. O autor ressalta que, nada obstante, no ensaio com Névoa Salina, os corpos-de-prova tenham sido expostos por até 1.300 horas, os dados para os estudos foram colhidos, antes do final desse período, com apenas 832 horas de exposição. Explica que a antecipação da colheita dos corpos-de-prova para estudo, antes das 1.300 horas, foi motivada no fato de que próximo de 1.000 horas de exposição, a degradação do revestimento foi tão severa que não mais permitia uma boa distinção entre um sistema e outro, nem tampouco conseguia reproduzir os modos de degradação obtidos com ensaios de intemperismo, conforme o seguinte excerto (id, p. 88) :
' (...) Além disso, os corpos-de-prova expostos ao ensaio de névoa salina apresentaram uma corrosão bem mais severa comparativamente com os corpos-de-prova expostos aos outros ensaios adotados. (...) Observou-se que próximo a 1.000 horas de ensaio, a degradação e a perda de aderência dos sistemas de revestimentos eram quase completas. (...) Estas observações mostram a extrema severidade do ensaio de névoa salina.'
51. Além dos ensaios de intemperismos natural e de névoa salina supracitados, merece, ainda, destaque o Ensaio Acelerado Prohesion alternado com UVCON - Prohesion/UVCON, baseado na norma ASTM D 5894-96, devido ao fato de haver sido o método que ofereceu os melhores resultados de simulação da degradação atmosférica. De acordo com a descrição feita pelo autor, esse método consistiu no uso do ensaio Prohension, no qual os corpos-de-prova são expostos a ciclos alternados de umidificação (composto químico) e secagem, alternadamente com o uso do método de exposição alternada a períodos de condensação e a períodos de radiação com luz ultravioleta UV-A, com temperatura controlada. O período total de duração deste ensaio combinado foi de duas mil horas, sendo mil horas do ensaio Prohension e outras mil horas do UVCON (p. 53) .
52. A tabela 5.7 do estudo demonstra que o teste da Névoa Salina, concluído com 832 horas, apresentou resultados de degradação dos sistemas em ordem diretamente inversa aos resultados provocados pelo Intemperismo Natural (id., p. 87 e 92) . Opostamente a isso, no entanto, o ensaio acelerado Prohension + UVCON produziu resultados coincidentes com os obtidos pelo Ensaio de Intemperismo Natural, significando afirmar que o nível de degradação dos cinco sistemas de revestimento expostos por duas mil horas no ensaio acelerado Prohension + UVCON é o mesmo nível de degradação verificado, nos mesmos sistemas, expostos por dois anos e meio no Ensaio de Intemperismo Natural (p. 92) .
53. A dissertação apresentou outros tipos de resultado, além do acima descrito. Porém, a presente análise se ateve àqueles que pudessem fundamentar a proposta de encaminhamento que segue ao final desta instrução.
Conclusões da unidade técnica sobre o estudo
54. A bem da verdade, não ficou clara para esta unidade técnica a razão de a UJ haver fundamentado sua decisão em favor das 2.000 horas de ensaio de exposição à névoa salina no estudo técnico que fez juntar à peça 40. Imaginava-se, a princípio, que ela iria se utilizar daquele estudo para tentar fundamentar sua opção pelo período em questão. Ao contrário disso, porém, ateve-se a apresentar cópia do estudo técnico e a simplesmente afirmar que o estudo promoveu um teste de 2.000 horas de exposição, sem, no entanto, fazer qualquer tipo de ilação técnica com a avaliação por ela própria apresentada em oitiva, acima descrita. Opostamente ao que quer fazer crer, o teste de 2.000 horas procedido pelo autor do estudo acadêmico por ela mencionado não corresponde à Norma Técnica ABNT NBR 8094:1983 ora em exame.
55. Por seu turno, o representante tenta estabelecer, com claro equívoco, uma comparação direta entre duas normas técnicas distintas (ABNT NBR 13961:2010 e ABNT NBR 8094:1983) , tentando justificar que bastaria atender a primeira delas (ABNT NBR 13961:2010) , correspondente a móveis para escritório - Armários, para ver sua proposta aceita (peça 1, p. 5) .
56. A Norma Técnica ABNT NBR 13961:2010 (Móveis para escritório - Armários) tem por escopo especificar as características físicas e dimensionais dos armários para escritório, bem como estabelecer os métodos para a determinação de suas estabilidade, resistência e durabilidade (http://abnt.org.br/paginampe/biblioteca/files/upload/anexos/pdf/b9ff90963d968d08dad7b0641114a6aa.pdf, acessado em 16/6/2021) . Observe-se da descrição logo acima, que, muito embora a Norma Técnica ABNT NBR 13961:2010 possa também versar sobre teste de exposição a névoa salina, o fato é que as normas comparadas pelo representante são dotadas de diferentes códigos de identificação, levando à conclusão de que se trata de diferentes critérios de aferição de durabilidade. Diante disso e considerando, especialmente, que o edital exige expressa e especificamente a Norma Técnica ABNT NBR 8094:1983, não poderia o representante impor a comprovação da durabilidade de seus móveis com base em norma técnica diferente daquela exigida pelo órgão contratante.
57. Constata-se, a partir da leitura dos procedimentos descritos no estudo técnico examinado, que a dificuldade de se determinar a durabilidade de um metal e de seus diferentes revestimentos é muito grande, visto depender da análise de uma série de variáveis, como o tipo de metal, o tipo de revestimento, a forma de tratamento do metal, o tipo de tinta etc. Disso decorre, certamente, a afirmação, tanto do representante quanto da UJ, de que a aferição da durabilidade do mobiliário é algo de difícil especificação. A quantidade e a diversidade dos meios de degradação dos materiais em questão fazem realmente crer não ser essa uma tarefa fácil e, muito menos, precisa. Por isso, a necessidade de se utilizar dos ensaios acelerados como modo de permitir uma avaliação mais objetiva e mais simplificada desses materiais.
58. Decerto que a grande variedade e diversidade dos materiais empregados no mobiliário de escritório impedem que o órgão contratante tenha plenas condições técnicas de especificar e de avaliar tecnicamente os materiais que deseja ver aplicados nos móveis metálicos que deseja adquirir, sem incorrer em erro de especificação que tenha por consequência a aquisição de produtos de baixa qualidade e durabilidade.
59. Daí se conclui que o critério mais adequado nesse caso é, de fato, exigir que os produtos sejam submetidos a ensaios acelerados de corrosão metálica, de modo a obter das licitantes o fornecimento de produtos de melhor qualidade e de maior durabilidade. Todavia, o período exigido para esses ensaios deve ser fixado dentro de limites razoáveis e realistas, com base em estudos prévios que revelem, entre outras coisas, os potenciais fornecedores do mercado aptos a atender a exigência do órgão contratante, de modo a não configurar restrição indevida à competitividade.
60. No caso vertente, observa-se que a exigência da UJ de um período de 2.000 horas de exposição à névoa salina com base na Norma Técnica ABNT NBR 8094:1983 não restou devidamente justificada ante a ausência de comprovação da realização de um devido planejamento e de um estudo de mercado que pudessem assegurar que tal nível de critério de aferição de qualidade era o mais adequado às circunstâncias.
61. Além disso, nada foi esclarecido quanto ao fato de os móveis destinados a órgãos participantes localizados longe do litoral também necessitarem de atestado de prévia exposição a névoa salina. O teste de névoa salina implica custos e esses custos se refletem no preço final do produto, de onde se deduz que os móveis submetidos a esse tipo de teste tendem a ser oferecidos e adquiridos por preços maiores no mercado.
62. O que se verificou no presente processo é que a UJ não teve a preocupação de distinguir os órgãos não sujeitos à salinidade daqueles cujo mobiliário é capaz de sofrer deterioração dentro do ambiente salino em que se encontram. Destarte, de forma irregular, optou por utilizar a mesma norma técnica (ABNT NBR 8094:1983) para a contratação tanto dos móveis almejados pelos órgãos localizados em regiões de baixa ou de nenhuma salinidade quanto por aqueles localizados no litoral, de onde se conclui que aqueles primeiros tenderão a pagar valores mais altos por mobiliário dotado de especificação de que não necessitam.
63. De todas as observações em relação ao estudo técnico acadêmico examinado por esta unidade técnica, certamente, a mais importante é aquela que revela haver sido necessário pouco mais de 800 horas para realizar o Ensaio Acelerado de Névoa Salina sob a Norma Técnica ABNT NBR 8094:1983. Como já acima frisado, essa é a mesma norma técnica exigida pelo edital do certame em análise. Após o período de 800 horas de exposição, os corpos de prova já se encontravam em estágio excessivamente avançado de deterioração, ante a forte agressividade daquele meio, o que impedia a realização do estudo comparativo com os demais tipos de ensaio. Ao que parece, tal período, de 800 horas, teria sido suficiente para possibilitar todos os estudos almejados pelo autor do trabalho, pois o nível de corrosão do aço e dos revestimentos após esse tempo já não mais servia a seus propósitos.
64. Contudo nas justificativas da UJ não existe menção a tal período de 800 horas de ensaio, que pudesse ser relacionada ao mencionado estudo acadêmico. Portanto, para que os resultados decorrentes de tal estudo pudessem ter algum proveito para a licitação em tela, seria preciso que a UJ tivesse exigido as mesmas 800 horas de exposição. Não havendo sido feito dessa forma, esses resultados não são capazes de justificar o critério fixado pela UJ de 2.000 horas. Com a apresentação do trabalho acadêmico oferecido pela UJ em resposta à oitiva e a diligência, ela leva a crer que sua exigência de 2.000 horas de exposição à névoa salina seria justificada pelos resultados daquele trabalho. Porém, tal ilação não procede, tendo em vista que o exame realizado pelo autor em seu trabalho acadêmico respeitante às 2.000 horas não aplicou a norma técnica ABNT NBR 8094:1983 exigida no edital, mas procedimentos diversos claramente explicitados no texto do trabalho em questão. Enfim, as conclusões técnicas contidas em referido estudo acadêmico não servem para justificar a exigência do edital.
65. O inciso XI, alínea a, item 1, do art. 3º do Decreto 10.024/2019, que dispõe sobre as licitações na modalidade pregão eletrônico, estabelece que o termo de referência deverá conter 'a definição do objeto atual e dos métodos para a sua execução, vedadas especificações excessivas, irrelevantes ou desnecessárias, que limitem ou frustrem a competição ou a realização do certame' (grifo não pertence ao original) 
66. De acordo com o dispositivo legal acima citado, conclui-se que as justificativas para a exigência em análise já deveriam constar de estudos técnicos preliminares desenvolvidos pela UJ quando do planejamento da licitação, o que, no entanto, não ocorreu. As respostas da UJ acima já analisadas deixam claro que ela não apresentou estudos preliminares quanto a tal questão. Outrossim, as informações e documentos apresentados pela UJ em resposta à oitiva e à diligência também não oferecem justificativa razoável para a exigência.
67. Portanto, concluiu-se pela completa ausência de motivação para a exigência editalícia de 2.000 horas de exposição à névoa salina, que, somada à reduzida adesão de licitantes ao certame, permite concluir pela violação do princípio basilar da competitividade, ensejando, destarte, proposta de encaminhamento no sentido do não acolhimento da resposta da UJ a este item da oitiva e, consequentemente, pela anulação do certame.
Item 6.2. Desclassificação, aparentemente desarrazoada, da empresa W3 Indústria Metalúrgica Ltda. (81.114.803/0001-79) , por divergência de medidas do mobiliário em relação ao solicitado no edital e Termo de Referência, sendo que a medida ensejou a desclassificação (altura dos itens 1 a 4 do lote 1) estaria dentro do limite de 5% considerado aceitável pelo edital.
Fundamento legal ou jurisprudencial: art. 40, I, c/c art. 41, caput da Lei 8.666/1993, que assim dispõe: 'A Administração não pode descumprir as normas e condições do edital, ao qual se acha estritamente vinculada.'
Contextualização:
69. Possibilidade de que a altura de parte dos móveis propostos pela empresa W3 Indústria Metalúrgica Ltda. tenha ensejado sua desclassificação indevidamente.
Manifestação da UJ:
70. A UJ apresentou os seguintes esclarecimentos (peça 39, p. 3) :
Conforme a análise da equipe técnica do próprio Tribunal de Contas da União, o mobiliário apresentado pela empresa W3, mesmo com a tolerância de 5%, não apresentava as medidas necessárias para atendimento ao Termo de Referência.
Caso a Comissão de Licitação viesse a aceitar o produto ofertado, mesmo este sendo de menor preço, cairia em vício, pois descumpriria o Instrumento Convocatório e princípios de vinculação ao Edital, ensejando vários recursos por parte dos demais licitantes.
Análise
71. O Termo de Referência especificou que a altura dos móveis deveria ser de 1.980mm (peça 4, p. 1-2) , mas que seria aceita uma variação percentual de 5%, para mais ou para menos (peça 4, p. 5) . Logo, a altura aceitável estaria na faixa entre 1.881mm e 2.079mm. Considerando que a altura dos móveis embargados pela UJ é de 1.820mm (peça 20, p. 6) , logo fora da faixa aceitável, não se afigura desarrazoada a recusa da intenção de recurso pela pregoeira.
72. Portanto, com razão a UJ no que concerne a este item da oitiva.
Item 6.3. Análise do impacto nos demais órgãos participantes em decorrência da suspensão de contratações no âmbito da Ata de Registro de Preços 17/2020, decorrente do Pregão SRP 2/2020, a ser respaldada por coleta de manifestação formal dos órgãos interessados.
Manifestação da UJ:
73. A UJ apresentou os seguintes esclarecimentos (peça 39, p. 3) :
Solicitamos por e-mail aos participantes, que justificassem a importância da aquisição dos mobiliários de aço com comprovação de laudo de qualidade e resistência à corrosão (névoa salina) 2000 horas de exposição.
Solicitamos também que informassem se há urgência na aquisição destes equipamentos e quais impactos na suspensão do processo.
Análise:
74. De acordo com as respostas mais recentemente prestadas por quatro dos órgãos participantes (peça 42) , conclui-se, quanto ao impacto da medida cautelar, que, nada obstante desejem mobiliário de boa qualidade e durabilidade, visto que se localizam próximos ao mar, não restou evidenciado que a ausência temporária de novo mobiliário lhes impactará de forma irreversivelmente prejudicial.
75. Um desses órgãos consignou que seu desejo por novo mobiliário se prestará a substituir móveis confeccionados em madeira já danificados pelo uso, que atualmente vêm sendo por ele utilizados, de onde se conclui pela existência de mobiliário antigo que pode ser utilizado, ao menos por aquele órgão, enquanto não sobrevier a aquisição do novo mobiliário. Não se pode afirmar sobre possíveis impactos das medidas sobre todos os órgãos participantes, porquanto inexistem informações adicionais nos autos que permitam tal análise.
76. Ademais, ressalta que o Campus Vitória e Campus Barreiros planejam a reforma de seus alojamentos de estudantes há quatro anos e, por limitações orçamentárias, só conseguiram realizar a reforma do imóvel e a aquisição dos equipamentos a partir de 2020, fruto de remanejamento orçamentário. Isso se deveu à economia realizada com a redução de contratos, por força da pandemia. Segundo a UJ, a suspensão da aquisição e do processo em tela causaria impactos diretos na manutenção dos alunos em regime de internato no Campus Vitoria, Barreiros e Belo Jardim. Todavia, diante dos indícios de irregularidades ora em exame, não seria justificável o risco de aquisição desses bens mobiliários supostamente mais caros em decorrência de exigência excessivamente restritiva do edital, sem a devida e prévia justificativa quanto à relação de custo versus benefício de sua aquisição.
77. Por fim, conclui-se que, ao menos para os dois campi acima mencionados, poderá haver impacto em suas atividades, caso se mantivesse vigente a medida cautelar. Nada obstante, tratam-se de dezessete órgãos envolvidos no procedimento de aquisição e uma vez que não foi dada notícia nos autos sobre outros possíveis impactos, cabível a preservação dos efeitos da cautelar, deixando-se, no entanto, de fazer tal proposta ante o encaminhamento pela anulação do certame que segue adiante.
Item 6.4. Existência de hipótese autorizadora para adoção do sistema de registro de preços, indicando se seria o caso de contratações frequentes e entregas parceladas (e não de contratação e entregas únicas) , ou de atendimento a vários órgãos (e não apenas um) , ou de impossibilidade de definição prévia do quantitativo a ser demandado (e não de serviços mensurados com antecedência) (peça 20, parágrafo 22) .
Fundamento legal ou jurisprudencial: art. 3º do Decreto 7.892/2013 e Acórdãos 113/2012 e 1.737/2012, ambos do Plenário do TCU.
Manifestação da UJ:
78. A UJ apresentou os seguintes esclarecimentos (peça 39, p. 3) :
'O Instituto Federal de Educação, Ciência e Tecnologia de Pernambuco pretende solicitar os referidos mobiliário durante o ano corrente de 2021, a medida que os setores do Instituto venham a ser reformados, não sendo pertinente adquirir todos os produtos de uma única vez, pois infligiria vários obstáculos, tais como a necessidade de estocagem.'
Análise:
79. Acerca deste item, a UJ esclarece que não há como prever o nível de demanda pelo mobiliário, visto que o conhecimento dessa informação depende diretamente do estágio da reforma dos setores do instituto que irão recebê-lo. Por tal razão, eventual antecipação de aquisição implicaria em problemas de armazenamento dos produtos adquiridos.
80. Com efeito, quer parecer que a escolha feita pela UJ possa ser a mais consentânea com a situação de reforma dos imóveis e ao problema alegado de armazenamento, por força do qual não teria como administrar a estocagem do mobiliário adquirido.
81. Todavia, contrariamente ao interesse da UJ, tem-se que ela não fez juntar aos presentes autos os documentos e informações requeridos por este Tribunal, na forma de diligência (conforme análise adiante nesta instrução) , o que impede um estudo mais aprofundado da pertinência da opção da UJ pelo SRP.
82. Portanto, não deve ser acolhida a resposta da UJ para este item.
Item 6.5. Justificativa para a previsão, no edital, da possibilidade de adesão à ata de registro de preço por órgãos ou entidades não participantes (peça 20, parágrafo 22) .
Fundamento legal ou jurisprudencial: art. 9º, inciso III, in fine, do Decreto 7.892/2013
Manifestação da UJ:
83. A UJ apresentou os seguintes esclarecimentos (peça 39, p. 3-4) :
'Por se tratar de um produto de uso comum, entendeu esta Comissão de Licitação que a abertura para a adesão por órgãos ou entidades não participantes seria positiva, uma vez que a especificação técnica apresentada é bastante genérica, atendendo as necessidades de qualquer órgão ou entidade pública.
Ressaltamos também que a possibilidade de permitir adesões torna o certame mais atrativo aos fornecedores e consequentemente, a possibilidade de uma quantidade maior de itens vencidos propiciaria uma economia em escala, visto que, os licitantes podem ofertar um desconto maior, garantindo o lucro na escala de venda e produção.
Uma vez demonstrada a economicidade da presente Ata, para a qualidade do produto adquirido, não haveria nenhum impedimento para tal previsão, sendo que esta Comissão de Licitação procurou garantir o total atendimento ao Decreto 7.892/2013, expresso em seu item 4 do Anexo II.
'4. DA ADESÃO À ATA DE REGISTRO DE PREÇOS
4.1. A ata de registro de preços, durante sua validade, poderá ser utilizada por qualquer órgão ou entidade da administração pública que não tenha participado do certame licitatório, mediante anuência do órgão gerenciador, desde que devidamente justificada a vantagem e respeitadas, no que couber, as condições e as regras estabelecidas na Lei 8.666, de 1993 e no Decreto 7.892, de 2013.
4.1.1. A manifestação do órgão gerenciador de que trata o subitem anterior, salvo para adesões feitas por órgãos ou entidades de outras esferas federativas, fica condicionada à realização de estudo, pelos órgãos e pelas entidades que não participaram do registro de preços, que demonstre o ganho de eficiência, a viabilidade e a economicidade para a administração pública federal da utilização da ata de registro de preços, conforme estabelecido em ato do Secretário de Gestão do Ministério do Planejamento, Desenvolvimento e Gestão.
4.2. Caberá ao fornecedor beneficiário da Ata de Registro de Preços, observadas as condições nela estabelecidas, optar pela aceitação ou não do fornecimento, desde que este fornecimento não prejudique as obrigações anteriormente assumidas com o órgão gerenciador e órgãos participantes.
4.3. As aquisições ou contratações adicionais a que se refere este item não poderão exceder, por órgão ou entidade, a 50% (cinquenta) por cento dos quantitativos dos itens do instrumento convocatório e registrados na ata de registro de preços para o órgão gerenciador e órgãos participantes.
4.4. As adesões à ata de registro de preços são limitadas, na totalidade, ao dobro do quantitativo de cada item registrado na ata de registro de preços para o órgão gerenciador e órgãos participantes, independente do número de órgãos não participantes que eventualmente aderirem.
4.4.1. Tratando-se de item exclusivo para microempresas e empresas de pequeno porte e cooperativas enquadradas no artigo 34 da Lei 11.488, de 2007, o órgão gerenciador somente autorizará a adesão caso o valor da contratação pretendida pelo aderente, somado aos valores das contratações já previstas para o órgão gerenciador e participantes ou já destinadas à aderentes anteriores, não ultrapasse o limite de R$ 80.000,00 (oitenta mil reais) (Acórdão TCU 2957/2011 - P) .
4.5. Ao órgão não participante que aderir à ata competem os atos relativos à cobrança do cumprimento pelo fornecedor das obrigações contratualmente assumidas e a aplicação, observada a ampla defesa e o contraditório, de eventuais penalidades decorrentes do descumprimento de cláusulas contratuais, em relação as suas próprias contratações, informando as ocorrências ao órgão gerenciador.
4.6. Após a autorização do órgão gerenciador, o órgão não participante deverá efetivar a contratação solicitada em até noventa dias, observado o prazo de validade da Ata de Registro de Preços.
4.6.1. Caberá ao órgão gerenciador autorizar, excepcional e justificadamente, a prorrogação do prazo para efetivação da contratação, respeitado o prazo de vigência da ata, desde que solicitada pelo órgão não participante.''
Análise:
84. O presente esclarecimento foi solicitado à UJ em decorrência da orientação contida no Acórdão 757/2015-TCU-Plenário, de relatoria do Ministro Bruno Dantas, que, entre outros aspectos, assim consignou em seu voto condutor:
'Nessa linha, ressalto que em processos de controle externo envolvendo pregões para registro de preços devem ser sempre avaliados os aspectos relativos ao planejamento, como o procedimento de IRP, aplicável a partir da vigência do Decreto 7.892/2013, e à estimativa das quantidades a serem adquiridas, devidamente justificada e baseada em estudos técnicos preliminares e elementos objetivos - Acórdãos 1.100/2008, 392/2011 e 3.137/2014, do Plenário, 612/2004 e 559/2009, da Primeira Câmara, e 1.720 e 4.411/2010, da Segunda Câmara -, haja vista a possibilidade de alimentação indevida, por vezes até mesmo despropositada, do pernicioso 'mercado de atas'.
De todo modo, estou convicto de que, à luz dos art. 9º, inciso III, in fine, do Decreto 7.892/2013, a possibilidade de adesão para órgão não participante (ou seja, que não participou dos procedimentos iniciais da licitação) não é uma obrigatoriedade a constar impensadamente em todos os editais de pregões para registro de preços, ao contrário do que corriqueiramente é possível observar, mas sim uma medida anômala e excepcional, uma faculdade que deve ser exercida de forma devidamente motivada e, portanto, passível de avaliação nos processos de controle externo.'
85. Conquanto tal aspecto não esteja arrolado entre os indícios de irregularidade suscitados pelo representante, cumpre a esta unidade técnica verificá-lo, de modo a dar cumprimento àquela deliberação.
86. No caso vertente, não se tem notícia nos autos sobre a existência de estudo prévio desenvolvido pela UJ acerca das adesões à ARP em tela. O próprio edital e o Termo de Referência acostados aos autos, mediante cópia (peças 3 e 4) , não oferecem justificativas para a autorização de adesões. A minuta da Ata de Registro de Preço (peça 5) também não permite que se conheça os fundamentos que motivaram a UJ a permitir a adesão à ARP, nem se ela procedeu a alguma análise suplementar sobre os pedidos de adesão oriundos de entes da administração pública federal, em adição ao obrigatório controle dos quantitativos prescritos pelos §§ 3º e 4º do art. 22 do Decreto 7.892/2013.
87. De acordo com os esclarecimentos mais recentemente prestados (peça 39, p. 3-4) , a UJ justificou a autorização de adesões à ARP com base no fato de que os produtos a serem adquiridos são produtos comuns e de uso abrangente por outros órgãos e entidades, visto que as especificações são genéricas. Complementa seus esclarecimentos afirmando que uma maior quantidade de aderentes estimula a concorrência entre os licitantes em função do maior potencial de fornecimento, o que reduz o preço final dos produtos fornecidos, dentro de uma economia de escala.
88. No entanto, em que pese serem produtos comuns (mobiliário) , a exigência de 2.000 horas de exposição à névoa salina limitou significativamente o número de fornecedores. Além disso, essa mesma exigência, de teste de névoa salina, é mais um fator de restrição da ARP que só deveria justificar a adesão por entes situados em região litorânea ou, de uma outra forma qualquer, situados em áreas de grande incidência de salinidade.
89. Ademais, a UJ não fez juntar aos presentes autos os documentos e informações requeridos por este Tribunal, na forma de diligência, o que impede um estudo mais aprofundado da pertinência da opção da UJ pelo SRP.
90. Cumpre, ainda, que se observe que o ganho de escala alegado pela UJ se encontra atualmente comprometido por critério que não possui relação, propriamente dita, com sua opção pelo SRP, mas com a exigência de durabilidade dos bens a serem adquiridos. A fixação das 2.000 horas de exposição exigida para a realização do ensaio acelerado de névoa salina provocou uma redução da concorrência e, possivelmente, a elevação do preço final do objeto em 34%. Dessa afirmativa se conclui que os órgãos participantes e não participantes, além do próprio órgão gerenciador, que, não estando localizados em região litorânea, estão pagando pelo menos 34% a mais no preço por mobiliário comum, em se considerando essa quantidade de horas exigida.
91. Por tais motivos, entende-se injustificada a autorização da UJ para adesões à ARP.
DILIGÊNCIA
92. Mediante diligência, a UJ foi instada a encaminhar para este Tribunal os seguintes documentos e informações (peça 24, p. 4-5) :
a) planejamento da contratação, incluindo os procedimentos relativos à intenção de registro de preços e à estimativa de quantidades a serem adquiridas, devidamente justificada e baseada em estudos técnicos preliminares e elementos objetivos - arts. 6º, inciso I, e 10, § 7º, do Decreto-Lei 200/1967, art. 6º, inciso IX, da Lei 8.666/1993, arts. 4º, 5º, inciso V, e 8º do Decreto 7.892/2013 e Acórdãos 1.100/2008, 392/2011 e 3.137/2014, do Plenário, 612/2004 e 559/2009, da Primeira Câmara, e 1.720 e 4.411/2010, da Segunda Câmara;
b) levantamento de mercado e estudos técnicos preliminares que embasaram a elaboração do Termo de Referência do Pregão SRP 2/2020; e
c) procedimentos realizados para pesquisa de preços que fundamentou a estimativa, acompanhados dos respectivos cálculos e atos administrativos que aprovaram os valores estimados que se encontram indicados no Termo de Referência.
93. Compulsando os autos, não foram localizados os documentos e as informações supra relacionados. O Ofício 03/2021-AUDI/CONSUP/IFPE (peça 37) , encaminhado pela UJ a este Tribunal relacionou os documentos que foram juntados aos autos do presente processo em resposta à diligência. Daquele rol, no entanto, não constam qualquer dos itens exigidos, muito embora algumas das informações mais recentemente prestadas pelo órgão tenham suprido, em parte, a ausência dos documentos ali relacionados, como se deduz da leitura desta instrução.
94. Portanto, considera-se não atendido o presente item de diligência.
OITIVA DA UJ NOS AUTOS DO PROCESSO EM APENSO (TC Processo 013.155/2021-0) 
95. O TC Processo 013.155/2021-0 foi apensado ao presente processo em vista da interrelação por conexão, para análise em conjunto e em confronto.
96. Por meio de oitiva, a UJ foi instada a se manifestar sobre possível sobrepreço de quatro dos itens licitados e por divergências entre as especificações constantes do TR e aquelas constantes da ata da sessão e de outros documentos então extraídos do Comprasnet (peça 11, p. 9, do processo apenso) .
97. Além desses dois indícios de irregularidade, a UJ foi ainda ouvida acerca dos seguintes agravantes da exigência editalícia por meio da qual requereu que todos os itens do grupo 1 possuíssem laudo de avaliação com mínimo de 2.000 horas de teste de névoa salina:
a) falta de estipulação de prazo para que o licitante mais bem classificado providenciasse o cumprimento da exigência, descumprindo os princípios da isonomia, da competitividade e o Acórdão 1677/2014-TCU-Plenário; e
b) justificativa contraditória quanto à necessidade de que os produtos sejam resistentes à corrosão em região litorânea, mesmo estando muitos órgãos participantes bem distantes do litoral, afrontando os princípios da razoabilidade, da proporcionalidade e da economicidade.
98. Quanto aos dois indícios de irregularidade acima mencionados (itens 'a' e 'b') , será promovida, desde logo, a análise de suas respectivas manifestações. No que se refere às respostas relativas à oitiva dos dois outros indícios de irregularidade, importante observar que a completa ausência de planejamento e de justificativa para a exigência editalícia de 2.000 horas de teste de exposição à névoa salina são motivos suficientes para ensejar proposta de encaminhamento pela anulação do certame. Por tal motivo, faz-se despicienda eventual análise de fatos de menor relevância constantes das representações que não tenham relação direta com as principais irregularidades idenficadas nos autos, sob pena de eventual falta de objetividade na presente instrução ensejar prejuízo à unidade jurisdicionada, que precisará, com a brevidade que o caso requer, realizar novo certame para a contratação dos produtos de que necessita.
99. Quanto ao item 'a', acima, a UJ esclareceu que a exigência de 2.000 horas foi necessária para atender suas necessidades e que todas as licitantes interessadas deveriam atender a tal exigência. Aquelas que não atenderam foram desclassificadas. Afirma que, se nenhuma empresa tivesse atendido ao critério, a UJ teria reduzido a exigência, de modo a viabilizar o processo de contratação. Isso, contudo, não chegou a ser necessário. Em complemento, consigna não ser possível comparar o preço final da vencedora com o preço proposto pelo representante, haja vista corresponderem a produtos distintos e, portanto, incomparáveis, uma vez que o preço mais barato do representante resulta da ausência de características que, por sua vez, o produto mais caro possui (peça 19, p. 3-5, do processo em apenso) .
100. Além dos esclarecimentos acima sintetizados, todos voltados a tentar assegurar a pertinência da exigência em tela, outros esclarecimentos com o mesmo propósito foram prestados pela UJ, os quais se mostram desalinhados como o questionamento formulado em oitiva por esta unidade técnica, que foi no sentido de obter explicações para o fato de não haver sido aberto prazo para apresentação do laudo de exposição de 2.000 à névoa salina.
101. O único argumento da UJ dotado de pertinência com o tema da oitiva se resumiu a asseverar que a jurisprudência deste Tribunal admite seja solicitado o laudo já na fase de habilitação, muito embora sem precisar a fonte de sua informação, uma vez que nenhum acórdão do TCU foi por ela mencionado (peça 19, p. 5, do processo em apenso) .
Análise:
102. A UJ se limitou a comentar sobre os benefícios da exigência e, destarte, não esclareceu o fato de não haver aberto prazo para as empresas obterem o laudo de qualidade de seus produtos.
103. Quanto à sua alegação de que o Tribunal admite a requisição de laudo de qualidade por ocasião da classificação da proposta, tal alegação não é suficiente para justificar sua omissão, uma vez que a oitiva não se voltou a questionar o momento da apresentação do laudo, mas a ausência de prazo para sua apresentação.
104. Portanto, o esclarecimento prestado não possui o condão de modificar a natureza de irregularidade da conduta omissiva da UJ.
105. Quanto ao item 'b', respeitante à exigência de que o mobiliário seja resistente à corrosão por névoa salina também para órgãos localizados bem distantes do litoral acima, a UJ teceu diversos comentários sobre diferentes aspectos do tema (peça 19 do processo em apenso) , mas nenhum teve por finalidade tentar esclarecer a nítida incompatibilidade entre a exigência formulada e a aparente desnecessidade de móveis protegidos contra a corrosão salina por estarem localizados em área geográfica longe da região litorânea.
106. Portanto, conclui-se não haverem restado esclarecidos os indícios de irregularidade referentes aos itens 'a' e 'b' acima citados.
OITIVA DA EMPRESA ARAGORN SUPRIMENTOS E MANUTENÇÃO EIRELI
107. A sociedade empresária Aragorn Suprimentos e Manutenção Eireli foi também ouvida em oitiva, na qualidade de arrematante da licitação em exame, em ambos os processos.
108. O objeto de sua oitiva no processo em apenso foi o mesmo da oitiva da UJ e de forma semelhante no processo principal. Ambas as manifestações e as correspondentes análises, no tocante à exigência de laudo de 2.000 horas de névoa salina, seguem adiante.
109. A empresa afirma (peça 41 do processo apenso) não ser profunda conhecedora das diferenças existentes entre os diferentes tempos de exposição no ensaio de névoa salina e que, por esse motivo, buscou, já de antemão, obter laudos com maior número de horas de ensaio e, assim, atender à maioria das exigências feitas pelos entes públicos contratantes de mobiliário de aço da Região Nordeste.
110. Alega, em outros termos, que foi a vencedora do certame por seus próprios méritos, por ter sido previdente e obtido, já previamente ao certame, laudos de exposição à nevoa salina em valores superiores aos de seus concorrentes.
111. Em sua manifestação anterior, nos autos do processo principal (peça 124, p. 2) , a empresa já afirmava que não há um parâmetro exato e preciso quanto ao tempo do ensaio por meio da norma ABNT NBR 8094:1983 para mobiliário de aço, deixando subentendido que a definição do quantitativo mínimo de horas fica a critério de cada ente contratante, existindo exigências de 1.000, 1.500 e 2.000 horas para o mesmo tipo de licitação.
112. Em defesa de sua proposta, consigna que o preço de seu produto é mais alto do que o oferecido pelo representante, por ser de melhor qualidade e por ter maior custo de fabricação (peça 124, p. 2) .
113. Argumentou que a questão associada à exigência das 2.000 horas de ensaio necessita ser examinada sob o prisma de sua legalidade e de sua pertinência quantitativa, porém jamais para admitir a apresentação de laudo produzido por norma (ABNT NBR 13.961/2010) diversa daquela requerida pelo instrumento convocatório (ABNT NBR 8094:1983) (peça 124, p. 4) .
114. Alfim, manifesta sua concordância com a exigência feita pela UJ, no sentido da adequação do número de horas de exposição à névoa salina.
Análise:
115. Os argumentos utilizados pela sociedade empresária levam a entender não ter havido qualquer irregularidade em sua seleção e em sua contratação com base no supra aludido laudo de exposição à névoa salina de 2.000 horas de ensaio.
116. Os indícios de irregularidade examinados nos autos não têm, até o momento, relação direta com a conduta da empresa vencedora da licitação, mas com os critérios utilizados pelo ente contratante, que teriam impossibilitado a habilitação da grande maioria dos concorrentes. Portanto, não há falar em responsabilização da empresa, com base nos fatos até o momento tratados nos autos. Sua oitiva foi realizada considerando que foi a licitante declarada vencedora do certame.
CONCLUSÕES
117. A UJ não se manifestou sobre a construção participativa, visto que não foi localizada nos autos qualquer manifestação nesse sentido.
118. Em atendimento ao requerimento deste Tribunal, a UJ indicou como interlocutora a Diretora de Administração e Planejamento do Campus Vitória de Santo Antão, Isabelle Cristine Mendes da Silva, que atende pelo e-mail dap@vitoria.ifpe.edu.br.
119. Conclusivamente, a UJ não atendeu a maioria dos itens de oitiva e de diligência e não logrou comprovar que a exigência que fizera constar do edital, relativamente ao tempo de exposição dos materiais à névoa salina, encontrava-se em conformidade com estudos técnicos preliminares ou fosse o resultado de um devido planejamento realizado ainda na fase interna do certame.
120. A proposta de encaminhamento ao final desta instrução, pela anulação do certame é, portanto, o resultado dessa ausência de planejamento da UJ, que teve por consequência um reduzido número de participantes aptos a fornecer o produto objeto da licitação, com violação dos princípios da concorrência e da isonomia entre os licitantes.
F. Impacto dos Encaminhamentos Propostos
 (...) 
Análise:
121. Na instrução anterior, foi informado que (peça 20, p. 7) :
23. A suspensão de contratações no âmbito da ARP 17/2020, decorrente do Pregão SRP 2/2020 poderá resultar no retardamento na aquisição de mobiliário pelo Instituto Federal de Educação, Ciência e Tecnologia de Pernambuco - IFPE, Campus de Vitória de Santo Antão, e demais órgãos participantes. Todavia, em face dos indícios de haver ocorrido restrição indevida à competição e/ou exigência acima do necessário, a continuidade da contratação poderá resultar na concretização de potencial risco de dano ao erário, em razão da possibilidade de não haver sido selecionada a proposta mais vantajosa obtida no certame.
122. De acordo com as respostas mais recentemente prestadas por alguns poucos órgãos participantes (peça 42) , conclui-se, quanto ao impacto da medida cautelar, que, nada obstante desejem mobiliário de boa qualidade, não restou evidenciado que a ausência temporária de novo mobiliário lhes impactará de forma irreversivelmente prejudicial. Um desses órgãos informa que seu desejo por novo mobiliário se prestará a substituir móveis de madeira danificados que vêm sendo por ele utilizados.
H. Processos Conexos e Apensos
 (...) 
Análise:
123. Foi determinada a juntada por conexão ao presente processo o TC Processo 013.155/2021-0 (peça 13 daquele processo) , que trata da mesma licitação 2/2020 ora em apreço, versando sobre outros indícios de irregularidades, além da questão da exigência de 2.000 horas de resistência à névoa salina, ora em análise nos presentes autos. Seu estado é aberto e as respostas apresentadas às oitivas promovidas naqueles autos foram parcialmente analisadas nesta instrução.
 (...) 
I. Proposta de Encaminhamento
124. Em virtude do exposto, propõe-se:
124.1. conhecer da representação, satisfeitos os requisitos de admissibilidade constantes no art. 113, § 1º, da Lei 8.666/1993, c/c o art. 237, inciso VII e parágrafo único, do Regimento Interno/TCU, e no art. 103, § 1º, da Resolução - TCU 259/2014;
124.2. No mérito, considerar a presente representação procedente;
124.3. determinar ao Instituto Federal de Educação, Ciência e Tecnologia de Pernambuco - IFPE, Campus de Vitória de Santo Antão, com fundamento no art. 4º, inciso I, da Resolução - TCU 315/2020, que promova a anulação do Pregão Eletrônico para Registro de Preços 2/2020, informando a este Tribunal as providências adotadas, no prazo de 30 dias.
124.4. dar ciência ao Instituto Federal de Educação, Ciência e Tecnologia de Pernambuco - IFPE, Campus de Vitória de Santo Antão, com fundamento no art. 9º, inciso I, da Resolução - TCU 315/2020, sobre as seguintes impropriedades identificadas no Pregão Eletrônico para Registro de Preços 2/2020, com vistas à prevenção de outras ocorrências semelhantes:
a) ausência, na fase preparatória do certame, de elaboração de estudos técnicos preliminares que lograssem motivar a exigência editalícia, feita com base na Norma Técnica ABNT NBR 8094:1983, de um período 2.000 horas de ensaio de exposição à névoa salina do mobiliário objeto do certame, o que resultou em violação do disposto no inciso XI, alínea "a", item 1, do art. 3º do Decreto 10.024/2019 e do princípio da competitividade;
b) a UJ, de forma irregular, optou por utilizar a mesma norma técnica (ABNT NBR 8094:1983) para a contratação tanto dos móveis almejados por órgãos localizados em regiões de baixa ou de nenhuma salinidade quanto por aqueles localizados no litoral, de onde se conclui que aqueles primeiros tenderão a pagar valores mais altos por mobiliário dotado de características de que não necessitam, o que resultou em violação do disposto no inciso XI, alínea a, item 1, do art. 3º do Decreto 10.024/2019 e do princípio da competitividade;
124.5. informar ao Instituto Federal de Educação, Ciência e Tecnologia de Pernambuco - IFPE, Campus de Vitória de Santo Antão e ao representante do acórdão que vier a ser proferido, destacando que o relatório e o voto que fundamentam a deliberação ora encaminhada podem ser acessados por meio do endereço eletrônico www.tcu.gov.br/acordaos;
124.6. arquivar os presentes autos, nos termos art. 169, V, do Regimento Interno deste Tribunal, sem prejuízo de que a Selog monitore a determinação supra."
É o Relatório.

Pedro Renovato de Oliveira Neto (5.195/OAB-RN), representando K V Bezerra - ME.

Não atuou.

REPRESENTAÇÃO COM PEDIDO DE CAUTELAR. POSSÍVEIS IRREGULARIDADES NO PREGÃO ELETRÔNICO PARA REGISTRO DE PREÇOS CONDUZIDO PELO INSTITUTO FEDERAL DE EDUCAÇÃO, CIÊNCIA E TECNOLOGIA DE PERNAMBUCO - CAMPUS DE VITÓRIA DE SANTO ANTÃO. INDÍCIOS DE RESTRIÇÃO INDEVIDA À COMPETITIVIDADE DO CERTAME. ADOÇÃO DE MEDIDA CAUTELAR PARA SUSPENSÃO DA EFICÁCIA DA ATA DE REGISTRO DE PREÇOS E DAS CONTRATAÇÕES. OITIVAS. AUSÊNCIA DE FUNDAMENTAÇÃO TÉCNICA PARA A EXIGÊNCIA RESTRITIVA. NÃO OBTENÇÃO DA PROPOSTA MAIS VANTAJOSA PARA A ADMINISTRAÇÃO. ANULAÇÃO DO PREGÃO. CIÊNCIA.

REPRESENTAÇÃO (REPR)

Secretaria de Controle Externo de Aquisições Logísticas (Selog).

Trata-se de representação sobre possíveis irregularidades no Pregão Eletrônico para Registro de Preços 2/2020, conduzido pelo Instituto Federal de Educação, Ciência e Tecnologia de Pernambuco (IFPE) - Campus de Vitória de Santo Antão, cujo objeto é a aquisição de mobiliário para escritório.
O objeto foi dividido em dois lotes, e o critério de julgamento adotado foi o de menor preço por lote. O valor orçado para o primeiro lote foi de R$ 12.524.722,24 (peça 4, p. 29) . O segundo lote foi suspenso para análise dos pedidos de impugnação, e não foi alvo de questionamento nesta representação.
Durante o certame, onze empresas apresentaram propostas para o lote 1, mas as cinco melhores foram recusadas pela pregoeira. Dentre as recusadas, a proposta de menor valor foi a da representante, de R$ 7.862.574,00.
O certame foi adjudicado à empresa Aragorn Suprimentos e Manutenção - Eireli, pelo valor de R$ 10.549.688,00 (peça 12) .
A ata de registro de preços (ARP 17/2020) foi assinada e publicada em 24/12/2020 (peça 17) , permitindo a adesão por qualquer órgão ou entidade da Administração que não tenha participado do certame.
Em resumo, a representante alegou que teria sido indevidamente desclassificada no certame em razão de exigência supostamente ilegal de que seu mobiliário possuísse certificação de exposição a névoa salina por 2.000 horas, enquanto a ABNT/NBR 13961/2010 exige o mínimo de 240 horas e o mobiliário da representante possui certificado de 800 horas de exposição.
De acordo com a representante, a exigência do edital não teria sido justificada por meio de parecer técnico. Das onze licitantes, somente duas teriam apresentado comprovação de que atenderiam ao edital.
Afirma, ainda, que as suas intenções de recurso, bem como de outras licitantes, teriam sido rejeitadas antes que pudessem expor suas razões.
Diante dos indícios de que a restrição à competitividade do certame tenha sido indevida e do risco iminente de serem realizadas contratações possivelmente desvantajosas para a Administração, adotei medida cautelar sem a prévia oitiva do IFPE para suspender a eficácia da Ata de Registro de Preços 17/2020, as contratações dela decorrentes e a execução de contratos eventualmente já assinados.
Determinei, também, a realização de oitiva do IFPE e da empresa vencedora do certame, Aragorn Suprimentos e Manutenção Eireli para que se manifestassem sobre os fatos constantes na representação e sobre os pressupostos para adoção da cautelar.
Embora os campi de Igarassu e Cabo de Santo Agostinho (ambos participantes da ata de registro de preços) já houvessem firmado o contrato com a vencedora, o IFPE informou que foram promovidos os cancelamentos das notas de empenho e dos restos a pagar das notas de empenho em atendimento à decisão cautelar desta Corte.
Analisadas as respostas à oitiva e à diligência, a unidade instrutora concluiu não ter restado comprovado que a exigência relativa ao tempo de exposição dos materiais a névoa salina estaria de acordo com estudos técnicos preliminares, ou que fosse resultado de um planejamento realizado ainda na fase interna do certame.
Assim sendo, propõe que seja anulado o pregão.
Passo a tratar da matéria.
De pronto, registro minha concordância com as análises empreendidas pela unidade instrutora, as quais incorporo às minhas razões de decidir, sem prejuízo dos comentários que tecerei a seguir.
Os argumentos trazidos pelo jurisdicionado não são suficientes para fundamentar a exigência de ensaio de exposição a névoa salina pelo período de 2.000 horas.
Da leitura da dissertação de mestrado apresentada pelo IFPE com o intuito de justificar o período de exposição estabelecido em edital, extrai-se que o ensaio de duas mil horas lá realizado não se baseou na ABNT (Associação Brasileira de Normas Técnicas) NBR (Norma Brasileira) 8094:1983, mas na combinação de outros ensaios acelerados (peça 40, p. 53) .
O ensaio acelerado de névoa salina utilizado no estudo foi o ASTM (American Society for Testing and Materials) B-117, comparável ao da ABNT NBR 8094:1983 em razão de essa norma ter se baseado no ASTM B-117. No estudo, previu-se a exposição dos corpos de prova por 1.300 horas, mas os dados utilizados foram colhidos com 832 horas de exposição em razão da severa degradação obtida com o ensaio.
A degradação sofrida pelos corpos de prova foi tão intensa que o estudo concluiu pela baixa correlação entre o ensaio de névoa salina e o ensaio de intemperismo natural (peça 40, p. 92) :
"A pior correlação entre o ensaio acelerado e o ensaio de intemperismo foi obtida com o ensaio de névoa salina ASTM B-117 [norma na qual foi baseada a ABNT NBR 8094:1983]. A classificação obtida com este ensaio foi inversa à classificação obtida com o ensaio de intemperismo. O ensaio ASTM B117 demonstrou ser altamente agressivo, não reproduzindo os modos de degradação obtidos com ensaios de intemperismo. A alta severidade deste ensaio dificultou bastante a classificação dos sistemas." (grifo acrescido) 
Devido a essa baixa correlação e à ausência de informações mais específicas sobre os corpos de prova utilizados no estudo, não é possível estabelecer um paralelo entre o resultado do ensaio de névoa salina lá realizado e a durabilidade do mobiliário que se pretende adquirir.
Em relação ao argumento de que, em muitos outros certames, teriam sido exigidos laudos de ensaio de exposição a névoa salina, não foram trazidos aos autos elementos que comprovem que a decisão dos demais órgãos contratantes teria sido tecnicamente fundamentada. Portanto, essa alegação não convalida a exigência aposta no Pregão Eletrônico 2/2020.
Há indícios contundentes de que a exigência em questão resultou em uma restrição indevida à competitividade do certame e, possivelmente, na obtenção de proposta menos vantajosa para a Administração.
Esse ato antieconômico é agravado pelo fato de que, apesar de a exigência restritiva ter decorrido do desgaste provocado pelas condições ambientais em regiões litorâneas, a maior parte dos órgãos participantes da ata de registro de preços não se encontra nessas regiões.
Adicionalmente, a alegação de que o registro de preços permitiria obter propostas melhores em razão do ganho de escala não foi analisada pelo IFPE em confronto com a possível elevação de preços decorrente de exigências de resistência a salinidade do mobiliário a ser adquirido.
De maneira análoga, não foi justificada a possibilidade de adesão à ata de registro de preços sem qualquer restrição por parte do órgão gerenciador.
Diante do exposto, não restou comprovado que a exigência de exposição por 2.000 horas era a mínima necessária para garantir a durabilidade esperada do mobiliário a ser adquirido. Ademais, há indícios contundentes de que essa demanda tenha efetivamente contribuído para a restrição indevida da competitividade no certame e prejudicado a obtenção de proposta mais vantajosa. Mais grave ainda seria a contratação de mobiliário do mesmo material mais oneroso sem qualquer restrição quanto à localização do órgão demandante.
Analisando os impactos potenciais de se determinar a anulação do pregão, a unidade instrutora entendeu que, apesar de haver sinalização de que essa determinação causaria "impactos diretos na manutenção dos alunos em regime de internato" nos campi de Vitória de Santo Antão, Barreiros e Belo Jardim (peça 39, p. 3) , o prejuízo potencial de contratação antieconômica superaria eventual benefício obtido com o prosseguimento da contratação por essas unidades.
Em consonância com o posicionamento da Selog, registro que, apesar de ter sido realizada oitiva para construção participativa da deliberação e de o IFPE ter sido alertado quanto à possibilidade de ser anulado o pregão, não houve manifestação quanto a esses pontos. A alegação de que haveria impacto direto na manutenção dos alunos em regime de internato, embora pareça preocupante à primeira vista, é lacônica e não descreve a extensão desses impactos. Dessa forma, não é possível afirmar que a materialização da contratação seria, efetivamente, mais benéfica ao interesse público do que a anulação do certame.
Portanto, deve-se determinar que o Pregão Eletrônico para Registro de Preços 2/2020 seja anulado e dar ciência ao IFPE quanto às irregularidades identificadas nestes autos.
TCU, Sala das Sessões, em 1 de dezembro de 2021.
Ministro BRUNO DANTAS 
Relator